臺灣高等法院高雄分院刑事判決　　　　　94年度上易字第54號
上　訴　人　臺灣高雄地方法院檢察署檢察官
被　　　告　乙○○○
上列上訴人因被告詐欺案件，不服臺灣高雄地方法院93年度易字
第1164號中華民國93年11月30日第一審判決（起訴案號：臺灣高
雄地方法院檢察署93年度調偵字第22號），提起上訴，本院判決
如下：
    主  文
上訴駁回。
    理  由
一、公訴意旨係以：被告乙○○○於民國農曆85年10月15日，在
    高雄縣茄萣鄉○○村○○街76號5 樓之2
    每會新台幣（下同）10,000元，每月15日標會，會員連同會
    首共72會。被告竟意圖為自己不法之所有，邀其鄰居告訴人
    甲○○○入會，然未增列告訴人名義於其交付會員之會單中
    ，致告訴人陷於錯誤，每月交付10,000元予被告，被告則將
    告訴人交付之會款留供己用而未交付予得標之會員，亦未交
    付得標會員開立之本票予告訴人，迨於88年2 月15日，該互
    助會進行至第38會（應係第37會之誤）時，被告宣告該互助
    會止會，並簽發面額370,000 元之本票1 紙予告訴人，且清
    償10,000元予告訴人後，隨即避居台中。嗣本票屆期未獲兌
    現，經告訴人多次催討，被告均置之不理，告訴人始知受騙
    。因認被告涉犯有刑法第339 條第1 項之詐欺取財罪嫌。
二、按犯罪事實應依證據認定之，無證據不得認定犯罪事實，刑
    事訴訟法第154 條第2 項定有明文。又告訴人之告訴，係以
    使被告受刑事訴追為目的，是其陳述是否與事實相符，仍應
    調查其他證據以資審認。且刑法第339 條第1 項詐欺罪之成
    立，須行為人意圖為自己或第三人不法所有，以詐術使人將
    本人或第三人之物交付為要件，而所謂以詐術使人交付，必
    須被詐欺人因其詐術而陷於錯誤，若其所用方法，不能認為
    詐術，亦不致使人陷於錯誤，即不構成該罪，此有最高法院
    46年台上字第260 號判例及52年台上字第1300號判例可資參
    照。
三、公訴人認被告涉犯上揭詐欺取財罪嫌，係以被告邀集告訴人
    參加上揭互助會，卻未將告訴人列入互助會會單中，致告訴
    人陷於錯誤每月交付會款予被告，認此為被告之詐欺手段，
    並以告訴人於偵查中之指訴、卷附之會單及被告簽發之面額
    新台幣370,000 萬元本票各1 紙，為其論罪之依據。訊據被
    告固不否認其有於右揭時地邀集前揭互助會，告訴人參加1
    會，嗣該互助會於第37會止會，其並簽發上開本票1 紙予告
    訴人之事實，惟堅決否認有何詐欺取財之犯行，辯稱：告訴
    人並不是其所邀集的互助會一開始就加入，是互助會開到第
    3 、4 會時，告訴人來問是否有會可以跟，其就讓告訴人加
    入，並將原以其先生「進源」名義參加的互助會讓給告訴人
    ；而會單上所以沒有告訴人的名字，係因告訴人係事後加入
    ，且其係將會員入會及繳納會款情形記錄在內簿上，並非全
    部依據會單為準所致；本會係因後來互助會中有一些死會會
    員沒有繳會款，其支持不下去才止會，其沒有故意詐騙告訴
    人。再者，本會其只有擔任會首，不兼作會員，並從每會收
    取5,000 元之服務費，故會單上沒有其姓名等語，經查：
  (一)證人邱清結、薛吳雀華及甲○○○在偵查中的證詞，已依法
    具結，並無顯不可信的特別情況，故得作為證據。
  (二)被告自農曆85年10月15日起，確有招募每月1 會、每會10,0
    00元，採內標制（即死會會員每期應繳交10,000元，活會會
    員則繳交10,000元扣除當期得標標息後之金額），隔月加會
    ，共計72會之民間互助會，且會首僅收取服務費而不自兼會
    員，會首負責投、開標及收取、交付會款；及被告未將告訴
    人姓名登載在該互助會會單上、於第37會時止會後，被告有
    簽發票額370,000 元的本票給告訴人，其後只給付10,000元
    給告訴人等事實，業據被告及證人即告訴人分別供陳明確，
    並有互助會單及本票各1 紙在卷可憑（見發查他卷第9 頁、
    第3 頁）。惟被告是否成立詐欺取財罪，仍應其是否有詐術
    之施用，及是否有不法所有的意圖作為判斷依據，不得單純
    以其事後未依約定給付會款，及未將告訴人名義登載在互助
    會會單上，即認定被告成詐欺取財罪名。
  (三)關於互助會會單上沒有告訴人姓名部分，被告辯稱：告訴人
    是互助會已經開始後才加入，其將原以其先生「進源」名義
    參加的會讓給告訴人，但會單上並沒有更改；因其係將會款
    收付情形記在其記帳簿內，即依記帳簿記載為準；告訴人偏
    名是「雅文」，在記帳簿上所載的「雅文」就是告訴人等語
    。查告訴人的偏名為「雅文」一事，為告訴人陳明在卷（見
    調偵卷第18頁）；而被告的配偶名為「薛進源」，有其
    資料可參（見偵18601 號卷第10頁）；又依告訴人自其他會
    員處所取得的互助會會單所示，其上確有「進源」之名義在
    上；依被告所提出記帳簿所載（見原審卷第85至134 頁），
    該會之85年10月15日的第1 會部分，確有名為「進源」之會
    員經刪改為「雅文」，且至第37會（87年10月15日）止，每
    會均有「雅文」此會員，足認告訴人參加該互助會後，被告
    確有將告訴人列入會員。再依被告所提記帳簿所載，系爭互
    助會自第1 會起至第37會止，每會均有進行標會及收會，且
    每會得標會員之金額亦無錯誤，例如第1 會得標會員為「瑞
    慶」，標息1,700 元，因係採內標，且被告僅收取服務費務
    ，未擔任會員，故得標會員所得會款為589,300 元（計算式
    ：8,300 ×71＝589,300）； 第2 會得標會員為「煥威」，
    標息2,350 元，得標會員所得會款為545,500 元（計算式
    7,650 ×70＋10,000＝545,500 元，以下類推）；又因其記
    帳簿所載每會應收金額均與實際應收金額相符，是被告辯稱
    ：其係依照記帳簿所載，正常進行互助會，並有將所收取會
    款交付給得標員等情，應可採信。雖依會單上所載會員名單
    與記帳簿第1 會會員名單對照結果，有5 位會員名字不相符
    合（即會單上之「清水」、「美玲」2 會、「水永」2 會，
    另記帳簿則係「美珠」、「錦菊」、「阿霞」2 會、「金菊
    」），然會員總數並無不同，被告亦辯稱係因有會員要改名
    字所致等語；又該帳冊係依互助會開標日期，依序記載得標
    會員姓名、得標金額，及已收、未收會款姓名，係被告擔任
    互助會會首業務所紀錄之文書，並無顯不可信之特別情況，
    依刑事訴訟法第159 條之4 第2 款規定，得為證據。再者，
    上述記帳簿係由被告提出以證明其互助會進行情形，如果其
    內容有所不實，被告何必提出對自己不利的證據？因此，尚
    難以會單上會員姓名與記帳簿上會員姓名不符，即認被告有
    未將自告訴人處收受的會款交付給得標會員之事實。
  (四)被告雖未將互助會單交給告訴人，惟證人即上述互助會會員
    邱清結及薛吳雀華於偵查中均分別證稱：有參加被告的上述
    互助會，都未拿到會單，並都已標到會款等語（見調偵卷第
    18 頁）， 是被告邀集系爭互助會，並未將互助會單交予全
    部會員，衡諸經驗法則，參加互助會而會首未交付互助會單
    亦時有所聞，而交付互助會單並非互助會契約成立之要件；
    再參以：上述互助會會員邱清結及薛吳雀華並未取得互助會
    會單，但其後仍能標取會款，益難以被告未交付互助會會單
    給告訴人即認被告有詐欺行為。
  (五)被告所辯稱：系爭互助會中有一些死會會員沒有按時繳會款
    ，致其支持不下去才止會等情，業據被告提出吳林晚霞、陳
    興家、蘇春琴、薛吳雀華等人所簽發之本票一批為證，且經
    證人薛吳雀華於偵查中證稱：其跟被告之互助會有得標，但
    後來無力負擔，伊繳了一段時間後就沒有錢繳會款，當時伊
    標到會有開本票給被告等語明確（見調偵卷第19頁）；證人
    即曾參加被告所邀集互助會的會員陳興家在原審審理中也證
    稱：曾參加被告所邀集每月10,000元的互助會，並在得標後
    ，因沒有工作而欠被告會錢（見原審卷第68頁）。是被告前
    揭辯解，可以採信。故被告所邀集系爭互助會，確有已得標
    之死會會員卻未依約付款之情事，則被告在無法繼續進行互
    助會之情形下予以止會，係一般民間互助會在遇到類似之情
    形時，會首會採取之解決方式，情理上縱屬有虧，然不能僅
    因被告嗣後止會之行為，即認被告有何詐欺之犯行。
  (六)綜上所述，被告所邀集上揭互助會，告訴人係自行參加，且
    被告確將告訴人列入會員中，並正常進行互助會，嗣後雖止
    會，惟係因部分死會會員未依約繳交會款之故，自難認被告
    有公訴人所指以邀集系爭互助會而未將告訴人列入會員為手
    段，而為詐欺取財之犯行。此外，檢察官復未提出其他積極
    證據足以證明被告有公訴人所指上揭犯行，依法應諭知被告
    無罪之判決。
四、原審因而以不能證明被告犯詐欺取財罪，而為被告無罪之諭
    知，核無違誤；檢察官上訴意旨，猶執前詞，指摘原判決不
    當，為無理由，應予駁回。
據上論斷，應依刑事訴訟法第368條，判決如主文。
本案經檢察官彭南雄到庭執行職務。
中　　華　　民　　國　　94　　年　　3 　　月　　22　　日
　　　　　　　　　刑事第三庭    審判長法　官  周賢銳
                                      法　官  謝宏宗
                                 　　 法　官  黃仁松
以上正本證明與原本無異。
不得上訴。
中　　華　　民　　國　　94　　年　　3 　　月 　　22　　日
　　　　　　　　　　　　　　　　　　　書記官  鄭翠芬
